【裁判字號】    95,簡上,13
【裁判日期】    950628
【裁判案由】    給付會款
【裁判全文】
臺灣雲林地方法院民事判決              95年度簡上字第13號
上  訴  人  丙○○
訴訟代理人  乙○
被  上訴人  丁○○
上列當事人間請求給付會款事件，上訴人對於中華民國95年2 月
23日臺灣雲林地方法院斗六簡易庭94年度六簡字第317 號第一審
判決提起上訴，本院於民國95年6 月14日言詞辯論終結判決如下
：
    主  文
上訴駁回。
第二審訴訟費用由上訴人負擔。
    事實及理由
一、被上訴人起訴主張：被上訴人於民國90年12月間參加上訴人
    所招募之合會，連會首共32名會員，每會會款新台幣（下同
    ）20,000元（下稱系爭合會），被上訴人繳納至第23會，欲
    標第24會之時，竟遭上訴人拒絕，爰依民法第709 條之9 規
    定請求上訴人應給付被上訴人460,000 元，及自支付命令送
    達之翌日起至清償日止，按週年利率5%計算之利息等語。原
    審為被上訴人勝訴之判決，並依職權宣告假執行，被上訴人
    於本院並聲明：上訴駁回。
二、上訴人則以：訴外人乙○經上訴人同意以其名義為會首成立
    系爭合會，訴外人戊○○以其及訴外人廖麗紅、廖正與被
    上訴人之名義入會並支付會款，被上訴人並非系爭合會之會
    員，詎原審竟以苟訴外人戊○○冒用被上訴人名義加入系爭
    合會，訴外人戊○○當儘先標取會款，而無繳納至第23會始
    標取會款一事，遽以推論被上訴人係系爭合會之會員，而判
    命上訴人給付會款，實甚有違經驗與證據法則，蓋被上訴人
    及訴外人戊○○、廖麗紅、廖正自始即共謀將系爭合會之
    死會部分推由訴外人戊○○承擔，獨留被上訴人名義之活會
    部分主張權利，然被上訴人既非系爭合會之會員，上訴人自
    無庸負給付會款之責任等語，資為抗辯。並聲明：
  (一)原判決廢棄。
  (二)被上訴人在第一審之訴駁回。
三、兩造不爭執之事實：
  (一)訴外人乙○經上訴人之同意，以其名義為會首於90年12月間
    成立合會，連會首共32名會員，每會會款為20,000元。
  (二)訴外人戊○○以其本人及訴外人廖麗紅、廖正之名義參加
    系爭合會，分別於91年1 月、3 月、4 月得標。
  (三)以被上訴人名義之會款繳納至第23會即未再繳納，亦未曾得
    標。
  (四)系爭合會因訴外人戊○○冒標及未繳納會款（自92年5 月15
    日起即未再繳納）致不能繼續進行。
四、本件兩造所爭執之處，應在於系爭合會究係被上訴人本人參
    加，抑係訴外人戊○○冒用被上訴人名義參加？茲論述如下
    ：
  (一)按當事人主張有利於己之事實者，就其事實有舉證之責任，
    民事訴訟法第277 條前段定有明文。再按原告對於自己主張
    之事實已盡證明之責後，被告對其主張，如抗辯其不實並提
    出反對之主張者，則被告對其反對之主張，亦應負證明之責
    ，此為舉證責任分擔之原則，最高法院18年度上字第2855號
    判例可資參照。
  (二)被上訴人主張伊為系爭合會會員，並繳納系爭合會會款至第
    23期等語，為上訴人所否認，則揆之上開判例意旨可知，被
    上訴人自應就上開有利於己之事實先負舉證責任。經查，被
    上訴人主張上開情節，業據其提出互助會會員名單為證，上
    訴人固不否認該互助會會員名單係上訴人所出具，並於該名
    單簽收會款之情，復有訴外人戊○○於本院94年度訴字第39
    2 號偽造文書等刑事案件94年6 月30日審理時陳稱：「我父
    親也有參加合會，告訴人（按為訴外人乙○）因為這件事情
    阻止他標．．我父親（按為被上訴人）也繳了40幾萬，因為
    我這件事情不讓我父親標」等語（見本院94年度訴字第 392
    號刑事卷第22頁），自堪認被上訴人主張伊為系爭合會會員
    ，並繳納系爭合會會款至第23期乙節，業已提出相當之證明
    。
  (三)上訴人雖辯稱係訴外人戊○○冒用被上訴人名義參加系爭合
    會等語，然為被上訴人所否認，揆之上開判例意旨，上訴人
    自應就此有利於己之反對事實負舉證責任。經查：
  1.上訴人於原審及本院審理時雖一再陳稱訴外人戊○○冒用被
    上訴人名義參加系爭合會，並繳納會款，被上訴人自始未曾
    出面等語，然訴外人乙○先於93年7 月9 日向台灣雲林地方
    法院檢察署對被上訴人及訴外人戊○○、廖麗紅、廖正提
    起詐欺告訴，而於告訴狀記載：「被告4 人由戊○○出面向
    告訴人之夫丙○○加入民間互助會90年12月15日起會．．．
    丁○○雖未標會但也拒繳會款，忽然於92年11月15日由廖正
    前來要標丁○○之會，告訴人不允諾並詢其何以未繳會款
    。．．」等文，復於上開案件警訊時陳稱：「丁○○有跟我
    的互助會要標走互助會，因為其家人戊○○標走3 會，沒有
    繼續繳納，所以我沒有讓丁○○標會，丁○○也沒有繼續繳
    納互助會。」等語，又於94年3 月15日檢察官偵訊時陳稱：
    「我是在90年12月15日起的會到93年7 月止，我是會首，每
    個月20,000元，他們4 人均有參加我起的會，丁○○參加1
    會，另外廖正、廖麗紅委託戊○○跟我的會。．．．廖正
    、廖麗紅後來不承認有跟我的會。．．之所以告丁○○詐
    欺，是因丁○○好幾次的會錢未給我。」等語，末於94年6
    月30日本院審理時再陳稱：「丁○○繳到23會後有表示要標
    ，但是因為這件事我的會腳有一些表示，所以我就不敢讓他
    標，之後他就沒有繳會錢了。」等語（見台灣雲林地方法院
    檢察署93年度他字第590 號偵查卷第2 頁、雲林縣警察局斗
    六分局斗六警刑字第0930010270號卷第2 頁、台灣雲林地方
    法院94年度發查偵字第62號偵查卷第9 頁、本院94年度訴字
    第392 號刑事卷第22頁），可知訴外人乙○之所以對被上訴
    人提起詐欺告訴，乃因被上訴人未按期繳納系爭合會會款之
    故，此核與訴外人廖正、廖麗紅係因否認委託訴外人戊○○參加系爭合會，而遭訴外人乙○提起詐欺告訴之原因不同
    ，自堪認被上訴人確係為系爭合會之會員，並繳納會款至第
    23 會 之情為真，蓋苟被上訴人果如上訴人所稱係訴外人戊○○冒用被上訴人名義參加系爭合會，並繳納會款之情，上
    訴人焉未於上開刑事案件偵審時陳稱該情，反卻陳稱係被上
    訴人未如期繳納系爭合會會款，始提出詐欺告訴之理？雖上
    訴人嗣於原審及本院審理時改稱係訴外人戊○○冒用被上訴
    人名義參加系爭合會，並繳納會款等語，惟此乃兩造於原審
    及本院審理過程當中，就有關系爭合會究係被上訴人本人參
    加，抑係訴外人戊○○冒用被上訴人名義參加一事攻防甚劇
    ，上訴人因知有利害關係後，嗣才改稱上情，故自以上訴人
    最初因未慮及本件訴訟利害關係所為之陳述較為可採，是被
    上訴人主張其係系爭合會之會員，並繳納會款至第23會一事
    ，信而有徵，自堪採信。
  2.上訴人於原審及本院審理時均一再迭稱被上訴人及訴外人戊○○、廖麗紅、廖正共同基於不法之意圖，推由訴外人戊○○佯以其本人，及訴外人廖麗紅、廖正與被上訴人名義
    加入系爭合會，並標取訴外人戊○○、廖麗紅、廖正名義
    之合會金，僅餘被上訴人名義之合會金未標取，卻於上訴人
    收取死會會款之時均推由係遭訴外人戊○○冒名加入系爭合
    會，而拒絕繳納會款，至所餘被上訴人名義之合會金竟稱係
    被上訴人本人加入系爭合會，而請求上訴人如數給付合會金
    ，其等4 人顯共犯詐欺罪行等語，然為被上訴人所否認，何
    況訴外人乙○前以訴外人廖正、廖麗紅否認委託訴外人戊○○參加系爭合會，及被上訴人未按期繳納系爭合會會款等
    情提起詐欺告訴，台灣雲林地方法院檢察署檢察官經調查後
    認其等3 人詐欺取財罪嫌尚屬不足，而為不起訴處分，訴外
    人乙○雖旋即聲請再議，然台灣高等法院台南分院檢察署亦
    處分駁回訴外人乙○再議之聲請各情，業據本院依職權調閱
    上開刑事卷宗查核屬實，則上訴人主張被上訴人及訴外人廖
    正、廖麗紅共犯詐欺罪嫌之情，尚難認為真實，此外，上
    訴人就上開有利於己之辯解，迄仍未能舉反證以實其說，是
    上訴人空言抗辯，要不足採信。
  3.上訴人雖再提出甲○○、己○出具之證明書為證，觀之證明
    書所載：「．．會員  丁○○、戊○○、廖麗紅、廖正 4
    名確係戊○○前來會首處參加者，且標會款及收交會款均由
    戊○○出面處理」等文，核與證人甲○○於原審及本院審理
    時分別到庭結證稱：「伊有參加系爭合會，並不清楚被上訴
    人有無參加，只知被上訴人一家共有4 會參加，伊要去標時
    ，他們亦有去標，惟被訴外人戊○○標走。伊不知道被上訴
    人是否係訴外人戊○○處理，伊只知訴外人戊○○都有去標
    會。」「伊與上訴人係朋友關係，伊參加系爭合會2 會，起
    會時有何人在場，伊已不復記憶，未曾見過訴外人戊○○等
    人入會及繳交會款之情，只有在標會時見過訴外人戊○○，
    及聽過訴外人戊○○以電話投標之情，訴外人戊○○均投以
    高標標取合會金，至訴外人戊○○以何人名義投標，伊並不
    清楚，伊亦未曾見過被上訴人繳交會款與被上訴人。」等語
    相互杆格，是上開證明書與證人甲○○所述顯不相符，自不
    足採信。至證人甲○○所為之上開證詞至多僅能證明訴外人
    戊○○於系爭合會標會時間均會到場或打電話投標一事，尚
    不足以證明訴外人戊○○冒用被上訴人名義參加系爭合會一
    事為真，是上訴人亦難持證人甲○○上開證詞，為有利於己
    之反對證明。
  4.此外，上訴人就上開有利於己之辯解，迄仍未能舉反證以實
    其說，揆之首開判例意旨可知，上訴人上開所辯之各開情節
    ，要不足採信，自堪認被上訴人主張伊為系爭合會會員，並
    繳納系爭合會會款至第23期之情為真實。
五、按因會首破產、逃匿或有其他事由致合會不能繼續進行時，
    會首及已得標會員應給付之各期會款，應於每屆標會期日平
    均交付於未得標之會員。但另有約定者，依其約定。會首就
    已得標會員依前項規定應給付之各期會款，負連帶責任。會
    首或已得標會員依第1 項規定應平均交付於未得標會員之會
    款遲延給付，其遲付之數額已達兩期之總額時，該未得標會
    員得請求其給付全部會款，民法第709 條之9 第1 、2 、 3
    項定有明文。系爭合會之會首為上訴人，被上訴人為系爭合
    會之會員，並繳納系爭合會會款至第23期之情，業如上述，
    系爭合會因訴外人戊○○之冒標及未繳納會款致不能繼續進
    行，上訴人及已得標之會員應將會款交付於被上訴人，上訴
    人並就已得標會員所應給付之會款負連帶責任。又系爭合會
    原預計至93年7 月結束，因故早已中止，被上訴人於94年11
    月9 日提起本訴時，上訴人遲付之數額已達兩期，是被上訴
    人本於民法第709 條之9 第1 、2 項之規定，請求上訴人給
    付460,000 元，及自支付命令狀送達翌日即94年11月17日起
    至清償日止，按週年利率5%計算之利息，於法有據，應予准
    許。
六、從而，被上訴人依據民法第709 條之9 第1 、2 項規定，請
    求上訴人應給付被上訴人460,000 元，及自支付命令送達翌
    日即94年11月17日起至清償日止，按週年利率5%計算之利息
    ，為有理由，應予准許。原審據此為上訴人敗訴之判決，並
    依職權宣告假執行，核無違誤，上訴人上訴意旨仍執陳詞指
    摘原判決不當，求予廢棄改判，為無理由，應予駁回。
七、據上論結，本件上訴為無理由，依民事訴訟法第436 條之1
    第3項 、第449 條第1 項、第78條，判決如主文。
中    華    民    國    95    年    6     月    28    日
                  民事第二庭    審判長法  官  紀文勝
                                      法  官  趙思芸
                                      法  官  陳秋如
以上正本係照原本作成。
本判決不得上訴。
中    華    民    國    95    年    6     月    28    日
                                      書記官  王秀如


司法院資訊處製作；財團法人民間司法改革基金會備份。
